Inventaris van het archief van de Inspecteur der Burgerwachten, 1922-1940
Nationaal Archief, Den Haag
Inspecteur der Burgerwachten
Isp. Burgerwachten
1922-1940
B24073
0.70 meter; 18 inventarisnummers.
Normale geschreven, getypte en gedrukte documenten, geen bijzondere handschriften.
Nationaal Archief, Den Haag
Inspecteur der Burgerwachten, 1922-1940
In november 1918 riep Troelstra de revolutie uit in Nederland. Tegenstanders van de revolutie richtten Burgerwachten op met loyale vrijwilligers die het wettig gezag wilden steunen. Het Ministerie van Binnenlandse Zaken benoemde een Inspecteur der Burgerwachten. Het archief van de Inspecteur is gesplitst in een gewoon en een geheim gedeelte. Het geheim archief bevat ingekomen brieven en minuten van uitgaande brieven verzonden tussen 1929 en 1938. Het gewoon archief bevat naast notulen van de Nederlandse Bond van Vrijwillige Burgerwachten, begrotingen en krantenknipsels, ook sterktestaten van de Burgerwacht per provincie uit de periode 1930-1940.
Archiefvorming
Geschiedenis van de archiefvormer
Na het sluiten van de wapenstilstand in Europa waren het, in november 1918, de linkse elementen die zich meester maakten van de macht in de landen van Centraal-Europa. Als een vloedgolf rolde de revolutie vanuit Rusland over Duitsland naar onze grenzen. In Lübeck, Kiel, Bremen, Keulen en andere centra van het Duitse Rijk werden soldaten- en arbeidersraden opgericht en trad het burgerlijk gezag terug om te worden vervangen door de vertegenwoordigers van de nieuwe tijd, de Volkswirtschaft.
In Rotterdam kondigde Troelstra de vorming aan van een Opperste Raad van Arbeiders en Soldaten voor Nederland als hoogste gezag. De Regering vaardigde daarop een door alle ministers ondertekende proclamatie uit, die als volgt eindigde:
"Tegenover de aankondiging dat een minderheid naar de macht zal grijpen, heeft de Regering besloten, in het belang van de rechten en vrijheden van het ganse volk, het gezag en de orde te handhaven."
In de nacht van 12 op 13 november 1918 werd de Vrijwillige Landstorm - bestaande uit niet-dienstplichtigen - onder de wapenen geroepen. In een samenkomst van vertegenwoordigers van rechtse parlementaire groepen werd een plan ontworpen om betrouwbare dienstplichtigen uit de noordelijke en zuidelijke provincies op te roepen om zich vrijwillig beschikbaar te stellen tot steun van het wettig gezag in de residentie van de Koningin en in Rotterdam. Zij werden ingedeeld bij de landstormafdelingen die onder de wapenen waren en konden daarbij een verbintenis sluiten als "bijzondere vrijwilliger van de Landstorm". Hieruit ontstond de Bijzondere Vrijwillige Landstorm. In Den Haag werd op 13 november 1918 en in Rotterdam en Amsterdam op 14 november een Burgerwacht opgericht. De Burgerwacht had ten doel binnen de gemeente het wettig gezag te steunen bij het bewaren van orde en rust, zij stond daartoe ter beschikking van de burgemeester. De organisatievorm van een burgerwacht was die van een vereniging. Deze behoefde om erkend te zijn behalve de Koninklijke goedkeuring van haar statuten ook een verklaring van de burgemeester dat deze autoriteit van de diensten der Burgerwacht gebruik wenste te maken. Het geheel der verenigingen werd overkoepeld door de Nederlandse Bond van Vrijwillige Burgerwachten. Omdat door de verenigingsvorm de beslissing inzake het al of niet toelaten als lid toekwam aan het verenigingsbestuur, behoefde de overheid geen mogelijk lastige vragen ter zake te beantwoorden. De Burgerwachten ontvingen financiële en organisatorische steun van Binnenlandse Zaken en materiële steun van Defensie. De ministers bedienden zich daartoe van een Inspecteur - onder Binnenlandse Zaken - en een Officier-Toegevoegd van Defensie. Om het particuliere karakter van de Burgerwacht te beklemtonen had de financiële steun van het Rijk de vorm van subsidies.
De taak van de gewapende Burgerwacht was te vergelijken met die van de latere reserve-politie, de taak van de ongewapende Burgerwacht breidde zich in enkele gemeenten uit tot brandweer-, economische en maatschappelijke diensten; van deze laatste maakten ook vrouwen deel uit.
In de loop der jaren kwijnden in een aantal gemeenten de activiteiten van de Burgerwacht weg, deze werden tot "Rustende Burgerwacht" verklaard.
Een Burgerwacht was verdeeld in klassen, ploegen, vendels en afdelingen en kende de rangen van Burgerwacht 1e klasse, Ploegcommandant, Vendelcommandant, Hopman, Hoofdman, Ondercommandant en Commandant.
De Burgerwachten deden aanvankelijk dienst in burgerkleding en waren kenbaar aan een armband en/of cocarde, later werd overgegaan tot het dragen van een uniform. Door de opkomst van het fascisme in het begin van de jaren dertig was het gevaar niet denkbeeldig dat de Burgerwacht, ontstaan als reactie op uiterst-links en grotendeels afhankelijk van schenkingen en giften van particulieren, door uiterst-rechts, het fascisme, zou worden beïnvloed. Bij de behandeling in de Tweede Kamer van de begroting van Binnenlandse Zaken voor het dienstjaar 1935 werden de minister vragen gesteld inzake de zuivering van de Burgerwacht van fascistische elementen. Was tot dusver de wettelijke basis voor het instituut van de Burgerwacht gebaseerd op de artikelen 226 van de Gemeentewet en 53 van het Wetboek van Strafrecht, eerst bij de inwerkingtreding op 2 december 1938 van de Wet op de Weerkorpsen (1936, stb. 206) en het Uitvoeringsbesluit (1938, stb. 247) kwamen de Burgerwachten onder bereik van de wetgever.
In 1940 werden de Burgerwachten op last van de Duitse bezetter opgeheven.
Geschiedenis van het archiefbeheer
Het archief is in 1975 grotendeels ter vernietiging afgevoerd.
De verwerving van het archief
Overbrenging van een overheidsarchief
Inhoud en structuur van het archief
2.04
Selectie en vernietiging
Wat restte van het archief is in deze inventaris beschreven en in 1988 overgebracht naar het Algemeen Rijksarchief.
Aanwijzingen voor de gebruiker
Openbaarheidsbeperkingen
Volledig openbaar.
Materiële beperkingen
Aanvraaginstructie
Openbare archiefstukken kunnen online worden aangevraagd en gereserveerd. U kunt dit ook via de terminals in de studiezaal van het Nationaal Archief doen. Om te kunnen reserveren dient u de volgende stappen te volgen:
U maakt een profiel aan op www.gahetna.nl, en logt vervolgens in
Via de archiefinventaris (alleen de beschrijvingen met rode nummers) selecteert u het gewenste archiefstuk door op de knop 'Reserveren' te klikken
In het volgende scherm geeft u aan op welke dag u het archiefstuk wilt inzien
Indien u zich bevindt in de studiezaal en een tafelnummer heeft ontvangen kunt u dit nummer vermelden. Als u geen tafelnummer heeft kunt u tafelnummer 777 laten staan
Vervolgens bevestigt u uw reservering door deze te versturen.
Verwant materiaal
Beschikbaarheid van kopieën
Beschrijving van de series en archiefbestanddelen
- Gewoon archief, A.
  - Ontwerp-begrotingen voor de Inspectie der Burgerwachten., 1922-1936; 1; 1 pak
  - Stukken betreffende de regeling tot inlevering van wapens, munitie en legergoed door de Burgerwachten bij mobilisatie., 1922-1937; 2; 1 omslag
  - Stukken betreffende het verbod tot lidmaatschap van verboden verenigingen., 1931-1936; 3; 1 omslag
  - "Leidraad voor de opleiding van personeel bij de Vrijwillige Burgerwacht", opgesteld door de commandant van de burgerwacht te Renkum, met bijlage., 1935; 4; 1 omslag
  - Stukken betreffende negatieve artikelen over de burgerwachten, gepubliceerd in diverse bladen., 1938; 5; 1 omslag
  - Stukken betreffende het geschil tussen de Vrijwillige Burgerwacht te Amsterdam en de Nederlandsche Bond voor Vrijwillige Burgerwachten., 1938-1939; 6; 1 omslag
  - Notulen van de vergaderingen van de Nederlandsche Bond van Vrijwillige Burgerwachten., 1932-1940; 7; 1 pak
  - Sterktestaten van de burgerwachten, per provincie., 1930-1931 en 1936-1940; 8; 1 pak
  - Stukken betreffende de opheffing van de burgerwachten., 1940; 9; 1 pak
- Geheim archief, B.
  - Ingekomen en minuten van uitgaande brieven., 1929-1938; 10-18; 7 omslagen en 2 pakken
    - 1929, nrs. G1-G46, 10
    - 1930-1931, nrs. G1-G42, 11
    - 1932, nrs. G1-G43, 12
    - 1933, nrs. G1-G55, 13; 1 pak
    - 1934, nrs. G1-G39, 14
    - 1935, nrs. G1-G44, 15
    - 1936, nrs. G1-G48, 16
    - 1937, nrs. G1-G69, 17
    - 1938, nrs. G1-G32, 18; 1 pak